【裁判字號】    98,上訴,1579
【裁判日期】    990226
【裁判案由】    殺人
【裁判全文】
臺灣高等法院刑事判決                98年度上訴字第1579號
上  訴  人
即  被  告  乙○○
選任辯護人  吳旭洲律師
            李依蓉律師
            林譽恆律師
上列上訴人因殺人案件，不服臺灣新竹地方法院96年度重訴字第
7號，中華民國98年1月20日第一審判決（起訴案號：臺灣新竹地
方法院檢察署96年度偵字第1139號），提起上訴，本院判決如下
：
    主  文
原判決撤銷。
乙○○共同傷害人之身體因而致人於死，處有期徒刑柒年肆月。
扣案之球棒陸支沒收之。
    事  實
一、緣民國94年4月7日為友人林勁良（綽號「阿良」）的生日，
    乙○○（綽號「阿銘」、「阿明」，讀音）當日未上班，遂
    南下新竹欲為林勁良慶生；乙○○並聯絡吳峰賢（綽號「阿
    賢」，為「竹聯幫」之成員，所涉犯之殺人罪嫌經本院以95
    年度上訴字第2594號判處有期徒刑14年，褫奪公權9年，現
    上訴最高法院），並請其再找朋友一同聚會，吳峰賢除邀進
    其堂哥吳嘉豐（綽號「阿德」）外，尚聯絡李建達（綽號「
    小阿賢」，涉犯部分亦經本院以上開判決判處有期徒刑8年
    ，褫奪公權4年，減為有期徒刑4年，褫奪公權2年，現上訴
    最高法院）、吳秉達（綽號「阿華」，涉嫌部分經檢察官認
    犯嫌不足，而以94年度偵字第4334號為不起訴處分確定，現
    改名為吳榮燊）、徐丞君（徐丞君及吳嘉豐尚未起訴）等七
    人，一同自94年4月8日凌晨零時起，在新竹市○○路487 號
    3樓之「君悅KTV酒店」Ｖ1包廂內飲酒為林勁良慶生。適謝
    明良（綽號「小良」）亦與朋友林明嘉、江棋鈴（綽號「麒
    麟」、「牙刷」）、鄭啟志（綽號「阿志」）、甲○○（綽
    號「阿華」）及丙○○（綽號「貴明」）等人，於同日凌晨
    3時許起，在同一個酒店的Ｖ13包廂內飲酒，而吳嘉豐與江
    棋玲則為之前即相識的朋友。
二、嗣吳峰賢等人於同日凌晨4時許，酒罷欲離去，吳峰賢先行
    下樓，V1包廂其餘人亦準備離開、林勁良先去櫃檯結帳，乙
    ○○與吳嘉豐則排隊等待如廁之際，適謝明良與林明嘉相偕
    自Ｖ13包廂走出亦欲上廁所，然謝明良不顧乙○○排隊於其
    前正等待上廁所，即插隊直接進入廁所，乙○○見狀心生不
    悅，立即出聲指責，謝明良仍插隊使用廁所，並於用畢後在
    廁所外走廊上等待乙○○，嗣乙○○走出廁所時，謝明良即
    上前掌摑乙○○耳光一下，並表示自己是三光幫的，乙○○
    一時愣住後正欲還手之際，立即被在旁之江棋鈴、林明嘉、
    鄭啟志、甲○○、丙○○及吳榮燊等人分別將其二人拉開，
    其間吳秉達當場認出Ｖ13包廂之江棋鈴係其舊識，雙方因此
    勸和，始暫時結束衝突，謝明良、江棋鈴、林明嘉、鄭啟志
    、甲○○與丙○○等人即返回Ｖ13包廂內繼續飲酒，而乙○
    ○、林勁良、吳榮燊、吳嘉豐四人則一同下樓離去。
三、因乙○○對上揭衝突氣憤不平，即囑吳秉達找江棋鈴交涉，
    尋求謝明良向其道歉，吳榮燊便前往Ｖ13包廂找江棋鈴，江
    棋鈴則帶同吳榮燊至Ｖ13包廂隔壁無人之包廂內洽談。此時
    先下樓之吳峰賢，便自其所駕駛車牌ＬＴ─四０一二號自小
    客車之後車廂，抱下七支木製球棒放在地上，供現場六人每
    人拿取一支上樓，惟多出一支，其再度將該多餘之球棒放回
    其後車廂。乙○○、吳峰賢、李建達、徐丞君、吳嘉豐、林
    勁良等人均足以預見其等上樓可能會與對方再次發生衝突而
    有鬥毆情事，惟仍分持木製球棒上樓尋找謝明良欲要求其道
    歉，適謝明良邀甲○○、丙○○一同去看江棋鈴與吳榮燊交
    涉情形，謝明良等人一走出Ｖ13包廂，即為乙○○、吳峰賢
    、李建達、徐丞君、吳嘉豐及林頸良等人所見，吳峰賢即對
    謝明良及丙○○二人詢問「是那一位打阿銘？」，並表示希
    望打人的人能道歉，未料，謝明良見到乙○○、吳峰賢、李
    建達等人持球棒，且要求其道歉，竟出言：「現在是怎樣？
    幹你娘...我是三光的〈指自己是三光幫之幫派分子〉啦」
    等語辱罵乙○○等人，並將手舉起，一拳就揮向站得最靠近
    謝明良的李建達，並因此打到李建達的臉，李建達被打後立
    即先以球棒抵擋，李建達與身旁之乙○○、吳峰賢、吳嘉豐
    、徐丞君、林勁良均為識慮正常之人，對於持質地堅硬之木
    製球棒朝人體頭部之脆弱部分重擊會發生死亡之結果，客觀
    上應能預見此結果發生之可能，惟主觀上因意僅在教訓謝明
    良而未預見，乙○○仍與吳鋒賢、李建達、吳嘉豐、徐丞君
    、林勁良共同基於傷害之犯意聯絡，即持手中所拿之木製球
    棒共同朝謝明良頭部揮擊，其中李建達係持木製球棒，在謝
    明良之正前方，由右上至左下之方向擊打謝明良之頭頂中央
    及兩眼中間各一下，乙○○則持木製球棒擊打謝明良頭部二
    至三下，而吳鋒賢則持木製球棒將謝明良打倒於地後，仍繼
    續擊打謝明良，因Ｖ13包廂外的走廊狹窄，眾人雖聚集在Ｖ
    13包廂前，但地形係呈長條狀，後方的人看見李建達被謝明
    良打，李建達開始還手後，走廊上的人即開始推擠並繼續擊
    打謝明良，直至吳峰賢喊「不要打了，走了」，乙○○等人
    始停手並迅速下樓，謝明良因遭此輪番擊打而當場休克，受
    有顱內受傷，伴有開放性顱內傷口與意識喪失、並顱骨及顏
    面骨骨折之傷勢，經送往國軍新竹醫院轉長庚紀念醫院林口
    分院急救，惟仍於同日上午11時50分許不治死亡。
四、嗣警方於同日清晨4時40分許接獲「君悅KTV酒店」通報，得
    知上開酒店內有人滋事，迅即前往處理，適逢吳峰賢及李建
    達等多人手持木製球棒自上開酒店一樓衝出，並由吳峰賢駕
    駛車號ＬＴ－四０一二號自小客車，搭載李建達、徐丞君及
    吳嘉豐逃離現場，而乙○○、林頸良二人因木棒已交由搭乘
    吳峰賢之車離開中之一人，因而成功躲避警方之追緝，自行
    由現場離開。員警立即隨後一路追捕，而於同日清晨5時20
    分許，追緝至新竹縣湖口鄉○○路29號仁慈醫院前將吳峰賢
    所駕駛之上開車輛攔下，當場查獲吳峰賢，李建達、徐丞君
    及吳嘉豐則趁隙逃逸，員警復於該車車內扣得木製棒球棒七
    支。李建達則於94年4月13日下午6時30分許，在犯罪尚未被
    有偵查犯罪職權之公務員發覺前，主動前往新竹市警察局第
    一分局樹林頭派出所向警員自首犯罪，並陳述案發經過而接
    受裁判；吳峰賢則於其所被訴案件在本院審理期間始吐露「
    阿銘」、「阿良」之真實身分，經警另循線於96年2月9日分
    別將乙○○及林勁良拘提到案，始查獲上情。
五、案經丁○○、戊○○○（謝明良之父母）告訴及新竹市警察
    局第三分局報告臺灣新竹地方法院檢察署檢察官偵查起訴。
    理  由
壹、程序部分：
一、本件下列所引用之被告以外之人於警詢、偵查時之證述，被
    告及辯護人等均於本院準備程序時同意作為證據（本院卷第
    40頁反面、第41頁），復未於言詞辯論終結前聲明異議，依
    刑事訴訟法第159條之5第2項、第1項規定，視為同意作為證
    據。本院並審酌被告乙○○、林勁良二人於案發後因係被共
    犯吳峰賢等人刻意保護，直至共犯吳峰賢被訴部分在本院審
    理過程中始供出（96年度聲拘字第22號偵卷第3至6頁之96年
    2月1日警詢筆錄，本院95年度上訴字第2594號卷第137頁反
    面之96年2月6日審判筆錄），而全案之相關被告、證人多已
    分別於另案審理過程中（原審法院94年重訴字第6號判決）
    具結證述在卷，本判決中所引用其等於本件審判外向另案法
    官所為之陳述，依上開法條規定，自得作為證據；其等於警
    詢、偵查所為之陳述，均係出於自由意志，並無證明力顯然
    過低之情形，亦無顯不可信之情狀，認均適當，應皆有證據
    能力。
二、又本院下列所引用卷內之文書證據、證物之證據能力部分，
    並無證據證明係公務員違背法定程序所取得，且檢察官、被
    告、辯護人等於本院亦均未主張排除下列文書證據、證物之
    證據能力，且迄本院言詞辯論終結前均未表示異議，本院審
    酌前揭文書證據並無顯不可信之情況與不得作為證據之情形
    ，依刑事訴訟法第158條之4反面解釋及第159條之4之規定，
    應認均有證據能力。
貳、實體部分：
一、訊據上訴人即被告乙○○固坦承於上揭時、地與謝明良因上
    廁所插隊之事發生衝突，氣憤難耐，囑吳秉達找江棋鈴交涉
    ，希望謝明良出面道歉，之後其上樓至該酒店Ｖ13包廂外時
    ，有持木質球棒朝謝明良方向揮打，惟矢口否認有傷害致死
    犯行，辯稱：伊雖有拿球棒打，但沒有打到謝明良，且伊案
    發時左眼失明，視線有限，當時場面混亂，對方也有許多人
    在場，謝明良是遭李建達、吳峰賢等人一同持球棒將其圍住
    ，伊確實沒有打到謝明良云云。經查：
  (一)共犯李建達於警詢時供稱：伊因本案於94年4月13日下午6時
    30分在伊姐夫林建辰陪同下，到新竹市○○路○段561號樹林
    頭派出所自首。伊和吳峰賢、綽號「阿華」（即吳秉達）、
    「阿明」（即乙○○）及一個不認識的人，共五人，於94年
    4月8日凌晨4時許，在新竹市○區○○路487號3樓「君悅KTV
    酒店」Ｖ1包廂喝酒，後來「阿明」就跟謝明良發生口角，
    伊等五人就全部離開酒店到樓下，伊和吳峰賢先開車回家，
    途中吳峰賢接到電話就返回酒店樓下，「阿明」說要對方道
    歉，並看見多了四至五個伊不認識的人，不認識的人就分棒
    球木棒給伊等說對方人很多，而且好像有帶武器，叫伊等帶
    著防身，之後就一起上樓看到Ｖ13包廂內走出一個不認識的
    人，接著就是現警方提示的縮影相片謝明良走出來，跟伊等
    說「現在是怎樣，幹ＸＸ…，我是三光的啦」（台語），接
    著他就揮拳打伊，伊就持木棒擋一下，伊繼續持木棒往謝明
    良正前方由右上方往左下方向打了一、二下，就有對方兩人
    打過來，伊等就往後退，接著伊就看到謝明良已經倒在地下
    ，但是沒有流血，吳峰賢叫伊等走了，大家就從樓梯走到一
    樓，吳峰賢就開他的車載伊跟阿明及兩個不認識的人，接著
    警察就在後面追伊等，一直追到新豐火車站前大家就分散跑
    ，只有吳峰賢被警方捉到。持木棒攻擊謝明良時間不會超過
    十秒鐘。事後過了兩、三天後看到報紙才知道謝明良已經死
    掉，心理就很不安，加上朋友說吳峰賢被借提出來，伊就決
    定自首等語（第2014號偵卷第10至12頁）；於偵訊時陳稱：
    警訊筆錄是按照伊自由意識陳述，是伊姐夫林建辰陪伊去自
    首的。伊綽號「小阿賢」，伊跟吳峰賢比較熟，伊也認識吳
    秉達，當天是吳峰賢去喝酒，他從台北南下，伊是給吳秉達
    載去前開酒店，伊等在4月8日凌晨零時至三樓的Ｖ1包廂喝
    酒。進去包廂之後，裡面有很多人，都來來去去，伊與吳峰
    賢快三點先行離開，是他載伊走的，伊等已經開快到竹北交
    流道要去台北，突然吳峰賢接到「阿明」電話，說跟人家起
    衝突，叫伊等回去，回到酒店樓下時，「阿明」就找四、五
    個不認識的男子，要謝明良向他道歉，說對方人很多，可能
    帶有武器，他的人就發木棍給伊等，怕會有危險，拿著防身
    ，後來有人說樓上打起來，伊等就上去，上去時並沒有打起
    來，當時吳秉達在另外一個包廂，因伊不知道謝明良在何間
    包廂，伊等都在走道上等，這時從Ｖ13走出一位不認識的人
    ，第二個走出來就是謝明良，伊跟吳峰賢站在前面，吳峰賢
    就說何位打「阿明」，希望道歉，謝明良口氣就很差，說「
    你們現在是怎樣」（台語），而且罵髒話，說「我是三光幫
    的」（台語），他就一拳打過來，打到伊左臉頰，他旁邊有
    兩個人也衝上來，伊拿球棒抵擋，時間發生很短，不到十秒
    鐘，因為謝明良在伊正前方，我不確定是否打到他。伊在警
    察局說由右上方往左下方打到謝明良，打到一、兩下。伊及
    吳峰賢、「阿明」及其他拿的伊不認識有五、六個人持球棒
    ，打完人之後，吳峰賢說停，大家就撤離，所以大家跟著他
    走，每個人都上他的車，球棒就留在他車上，警方在後面追
    ，追到新豐快到湖口地方，甩不掉，大家分散跑，當時吳峰
    賢被抓。酒店內走廊是很窄，有一支球棒的長度，但不到兩
    支的長度。當時無法從側面打，只能從上往下打，只能打到
    最突出的頭。因為後面是人，前面也是人，旁邊是牆壁，反
    擊只能由上往下打。伊先被打，伊就先出棒，兩邊就衝突起
    來。伊只看到謝明良倒地，沒有看到他流血。當時在場的有
    吳嘉豐及徐丞君，伊不知道他們兩個有無拿棍子。回到酒店
    時，在樓下有看到吳嘉豐、乙○○、林勁良，還有一些人伊
    不認識，「阿明」跟不認識的人在發球棒，有人說吳秉達被
    對方押住，對方人很多，有帶武器，就發棍子給伊等，並說
    拿著防身，但徐丞君沒有拿球棒，之後有人打電話下來說吳
    秉達被打，所以伊跟吳峰賢、徐丞君、乙○○才搭乘電梯上
    去，伊跟吳峰賢及乙○○拿球棒站最前面，伊印象中沒有看
    到林勁良，因伊站在前面，沒注意到誰有打誰沒打，伊等一
    群人上去後，其中有一人就說就是謝明良，對方並沒有持武
    器，只有伊等一方的人持木棒，死者被打時，吳秉達沒有參
    與，他出來時，死者已經倒在地上。搭吳峰賢的車離去時，
    車上有伊、吳峰賢、徐丞君，還有其他兩個伊不認識的人。
    該兩人之前有聚集在酒店樓下，但伊不確定他們有無出現在
    樓上毆打現場。該兩人都有持球棒等語（第2014號偵卷第31
    至34頁，偵字第1652號偵卷第107至111、159頁，第113 9號
    偵卷第58頁反面、63頁正、反面）；於原審法院94年度重訴
    字第6號案件（下稱另案）審理時陳稱：伊先被打，伊就抵
    擋、回擊。伊沒有要致人於死。伊方這邊的人很多伊不認識
    ，是綽號「阿明」的找來的。帶頭的人不是伊，離謝明良最
    近的是伊。謝明良先說你們一群人要幹什麼，有人說就是他
    ，謝明良講髒話，他用手揮揮到伊，後面的人就往前衝，棍
    棒拿起來就開始打。交棒子給伊等的人是從一台車拿出棒子
    （原審94重訴字第6號卷第45、263、265頁）。
  (二)共犯吳峰賢於警詢時供述：94年4月8日凌晨4時許，在新竹
    市○○路487號3樓「君悅KTV酒店」包廂，一共五人一起喝
    酒，當天是幫林勁良慶生，因4月7日是他生日。後來因上廁
    所，謝明良等人嫌伊等太慢而與他們起衝突。綽號「阿華」
    （即吳秉達）湊巧認識他們其中一人，就出面調解要平息糾
    紛。對方人馬仍要打伊等，伊等五人就往樓下跑。過不久，
    林勁良就打電話叫伊過去，伊到時乙○○的小弟就拿給伊等
    一人一支木棒，然後，伊等就一起上樓找謝明良等人，剛好
    謝明良和友人在包廂外。本來要謝明良道歉就算了，但謝明
    良語氣仍很衝，與李建達發生口角，謝明良就先揮拳打了李
    建達一拳，接著李建達就以木棒還擊，打到謝明良頭部中間
    ，謝明良坐倒在地還沒倒下時，李建達再揮棒擊中謝明良兩
    眼中間的鼻樑，然後完全倒下，伊就看到謝明良的鼻血流出
    來，對方就大喊不要打了，伊也有說不要打了，趕快走了，
    於是伊等一起走樓梯下樓離開，伊有持球棒，但沒有參與動
    手，林勁良、乙○○則都有持木棒打人。毆打謝明良之後，
    伊駕駛車牌號碼ＬＴ－四０一二號離開現場，有五人坐上伊
    車子，伊未查看是哪五人，因為剛好警察趕到現場，他們叫
    伊趕緊開車離開。伊亦不知如何稱呼及聯絡。查扣之七支木
    製球棒，有一支伊平時就放在後車箱。一支由伊所拿，置於
    駕駛座旁，餘五支球棒為另外那五人持有，這六支球棒為伊
    等在君悅酒店毆打謝明良時所用，並於離開時帶上車。伊一
    直開到湖口仁慈醫院才被警察攔下，乙○○、林勁良兩人在
    現場就跑走了。綽號「阿良」是林勁良、「小阿賢」是李建
    達、「阿華」是吳秉達、「阿德」是吳嘉豐、「阿賢」是伊
    本人、「阿明」是乙○○等語（1652號偵卷第9至14頁、第
    2014號偵卷第14頁，第21號聲拘卷第4、5頁，第1139號偵卷
    第19頁）；於偵訊時陳稱：4月8日凌晨零時，包廂內有伊、
    林勁良、吳嘉豐、吳榮燊、李建達、徐丞君、乙○○，還有
    一些不認識的人進進出出，當天是在幫林勁良慶生，後來乙
    ○○去上廁所時，與謝明良發生爭執，被謝明良打巴掌，伊
    朋友吳秉達剛好認識對方其中一人綽號牙刷（台語；即江棋
    鈴），想說大家講一講就好了，伊和徐丞君、李建達就先離
    開酒店，後來在車上接到乙○○電話，他跟伊說他跟三光的
    人起衝突，要伊趕回酒店。伊開車回酒店樓下，有人拿球棒
    給伊，應該是乙○○那邊叫的人，本來是要叫謝明良來道歉
    ，結果上去時，謝明良也是很衝，他先出手打李建達，李建
    達就拿球棒往謝明良頭部打兩、三下，第一下是頭部上方，
    謝明良就倒地了，第二下是雙眼中間，伊看到謝明良流鼻血
    ，伊就說趕快走，不要打了。第三下，也是頭部。伊、李見
    達、林勁良、乙○○都有拿木棒，但伊只有看到李建達、乙
    ○○拿球棒毆打謝明良頭部一、二下，伊、林勁良都沒有動
    手，但林勁良有與對方的人發生拉扯。當時在場吳嘉豐及徐
    丞君，他們兩個沒有拿棍子，但有一起上去樓上，伊跟李建
    達及「阿明」站在前面，他們兩個在後面而已，他們在那裡
    看。伊看到吳榮燊時，死者已經倒地，吳榮燊從包廂跟江棋
    鈴出來，吳榮燊並未參與打架。木棒是伊到現場就有了，不
    是在伊車上拿的，伊自己車上本來有放一、二支並沒拿下來
    。拿球棒的有六、七個人，伊不知道名字，也不知道綽號。
    伊有拿球棒，但是沒有打。球棒在伊車上找到，因謝明良被
    打兩、三下倒地，伊就叫他們趕快走，伊等一下去，就遇到
    巡邏車，所以人都擠到伊車上，叫伊趕快開車，伊就跑給警
    察追，所以球棒就放在車上，警察在伊車裡找到七支棒球棍
    ，其中一支平時就放在伊車上，這一支伊沒有拿上去，伊是
    拿別人交來給伊的。拿球棒上去主要是要嚇謝明良的，單純
    是要他道歉而已等語（第1652號偵卷第63至66、108、159頁
    ，第1139號偵卷第50頁反面至51頁反面、57頁反面至58頁、
    61頁反面至62頁反面）；於另案原審時供稱：球棒好像有幾
    支是從伊後行李箱拿出來，伊自己的球棒，都放在後行李箱
    等語（另案原審卷第284頁）；其於另案本院時陳稱：車子
    折回到君悅KTV的時候，1樓就有人在那邊，有人拿木棒給伊
    。上去之後有碰到死者，就看到死者在那邊罵三字經，他先
    動手打李建達，李建達就回擊，走道很窄，走道站幾個人伊
    不清楚，球棒是由上往下揮等語（本院95年度上訴字第2594
    號卷第256頁反面至257頁反面）。
  (三)證人吳榮燊於偵訊時證述：94年4月8日凌晨零時許，吳峰賢
    打電話叫伊去君悅酒店喝酒，伊過去裡面有五個人，伊等是
    在三樓，伊只認識兩個人，都叫阿賢，一個是吳峰賢，一個
    只知道綽號「阿賢」，是新竹人。後來伊要離開，伊等出去
    輪流上廁所，吳峰賢先跑去樓下，包廂的其他三個人與死者
    好像是在廁所起爭執，他們在走廊上拉扯，有一個戴眼鏡的
    人就被死者打，死者包廂的人就全部衝出來，他們包廂的人
    有人在叫「牙刷」的名字，伊好像認識，就去認他，伊就去
    排解糾紛，「牙刷」就說好，既然有認識就算了，後來伊等
    四人就坐電梯下樓時，戴眼鏡男子就問伊「牙刷」是何人，
    伊說伊只認識他，戴眼鏡這個人就跟伊說既然認識「牙刷」
    ，就請伊上去跟對方說，叫打他的人下來道歉，伊就去找「
    牙刷」並到另外一個沒有人的包廂內講話，一進去，他就把
    門反鎖，伊說大家都熟，沒有必要這樣，但「牙刷」說酒喝
    多了，難免會這樣，「牙刷」說會代替死者來道歉，伊就打
    電話給戴眼鏡男子，在響時還沒有接通，就聽到走廊上一堆
    人打了起來，伊跟「牙刷」都愣住了，伊跟「牙刷」二人出
    去就看到死者躺在櫃臺前面的走道上，並看到每個人都拿木
    棒，伊看到約五支棒球棒，他們已經打完了，不是伊等包廂
    內那幾個人，應該是戴眼鏡男子叫人來打的。後來伊被「牙
    刷」帶到空軍醫院急診室的時候，警察說伊有一個朋友來醫
    院，他叫吳峰賢，伊才知道吳峰賢還沒有離開等語（第1652
    號偵卷第56、57頁）。於原審證稱：當日因乙○○被謝明良
    打，很不服氣，他要伊跟「牙刷」講一講，看可不可以道個
    歉，伊就去找「牙刷」到隔壁包廂談，談得差不多，就聽到
    外面打打鬧鬧，一開門就看到在打架，當時打的人都要走了
    ，謝明良躺在地上，嘴巴、鼻子都流血，伊只有看到吳峰賢
    等語（原審卷(二)第63至66頁）。
  (四)證人鄭啟志於偵訊時證稱：伊看到謝明良及戴眼鏡男子在走
    廊吵架及拉扯，「牙刷」跟吳秉達有認識，說一說就沒事了
    ，伊等就進包廂，他們就走了，過不了多久，吳秉達來伊等
    包廂找「牙刷」，後來伊等包廂的人一個一個出去，伊聽到
    有聲音就出包廂，看到留鬍子的吳峰賢持球棒打謝明良，當
    時謝明良已經倒地，伊就喊「牙刷」說小良出事了，他們看
    到小良嘴巴一直吐血，對方就趕快跑。小良倒地時，「牙刷
    」出來才看到吳峰賢還在打等語（第1652號偵卷第60頁）。
  (五)證人林明嘉於警詢時證稱：伊和謝明良一同上廁所，但謝明
    良並未排隊等候，就直接插隊進入廁所內方便。有人指摘謝
    明良，謝明良仍不予理會，隨後指摘謝明良的人便進到另一
    間廁所。伊和謝明良上完廁所後，就離開廁所走回自己包廂
    外聊天。指摘謝明良的人亦走出廁所站在廁所門外，盯著伊
    和謝明良直看。謝明良就走過去舉起他的右手往對方左臉頰
    甩了一巴掌。眼見兩人就要打起來，伊等二方人馬趕緊出來
    架開二人。這時，對方有人認識伊朋友江棋鈴便出面打圓場
    ，對方便離去。事後對方與江棋鈴熟識之人又折回伊等包廂
    ，邀江棋鈴到隔壁包廂內談事情。伊因肚子疼去上廁所，謝
    明良見江棋鈴去隔壁很久未回來，便去找他。伊從廁所出來
    ，就看見一群手持木製球棒（約五、六人）打謝明良。伊認
    得其中一個是吳峰賢等語（第1139號偵卷第42頁正反面）；
    於偵訊時證稱：當時伊跟謝明良一起去上廁所，廁所一間一
    間，要排隊，後面排隊的人排很久，謝明良先進去，就有人
    抱怨說大家等那麼久，謝明良插隊，伊只是陪謝明良去，伊
    沒有上廁所，謝明良出來廁所後，伊等就走到包廂走廊講話
    ，那個抱怨的男子從廁所走出來，看了伊等一眼，就跟謝明
    良吵架，該男子戴眼鏡，是跟吳秉達同一包廂的，謝明良先
    動手打戴眼鏡男子，廁所的人及伊等包廂的鄭啟志、江棋鈴
    、甲○○、丙○○都出來拉開他們，雙方都在制止，沒有繼
    續打，吳秉達因跟江棋鈴有認識，就說沒有事了，伊等就回
    包廂唱歌，過一會兒，吳秉達就到伊等包廂內找江棋鈴，說
    有事跟他說，他們就去隔壁空包廂，沒有多久，一群人就上
    來了，伊當時在上廁所，出來就看到一群人持球棒打謝明良
    ，伊有看到吳峰賢持球棒打謝明良，伊等包廂其他人制止，
    結束後，謝明良就躺在地上等語（第1652號偵卷第59頁）；
    於另案原審時證稱：94年4月8日凌晨有和謝明良、甲○○、
    丙○○，江棋鈴等人一起去至君悅KTV。唱歌時謝明良有跟
    一個不認識的人吵架。後來謝明良被人用球棒打死，跟謝明
    良吵架的那個人後來還有回到現場，當時伊去廁所，回來時
    看到謝明良被打，有看到吳峰賢用球棒打謝明良，打哪裡伊
    不能確定，但伊看到時謝明良已經倒在地上，吳峰賢還有在
    打，之前跟謝明良吵架的那個人也在那一群人中間，當時情
    形很亂。廁所距離打架的地方差不多四公尺左右。伊確定吳
    峰賢有打謝明良，是因為他留著鬍子，且他站在比較前面。
    伊出來看到他打一下，之後就沒有看到人，他們就跑掉等語
    （另案原審卷第137至142頁）。
  (六)證人江棋鈴於偵訊時證稱：伊當時看到謝明良從廁所出來與
    戴眼鏡男子起爭執，後來吳秉達看到伊，就說大家都認識，
    不要這樣，講完，伊等回包廂，他們就離開，過不了多久，
    吳秉達來包廂找伊，說要到旁邊講話，伊等就到隔壁空包廂
    講話，不到兩分鐘，外面走廊就打起來了，就看到一堆人持
    球棒打謝明良，沒有多久就流血倒地，打完後他們人就走了
    。伊出來時看到謝明良倒地，他還繼續打，其他人伊都不認
    識等語（第1652號偵卷第59、60頁）；於原審證稱：94年4
    月8日凌晨有去西大路君悅KTV，伊和吳秉達是在謝明良被打
    倒之後，丙○○先出來，伊等之後才出來，伊出來看到六、
    七個人拿木棒打謝明良。峰賢留三羊鬍最好認，謝明良人都
    已經倒地，有幾個人退到後面，剩幾個人在打，他們看到伊
    等二、三個人出來，所有打的人就跑掉。謝明良倒地後，確
    定有兩個人繼續在打謝明良，其中一人是吳峰賢，因他最好
    認。打的人有打到謝明良，倒地之後對方繼續打，打得部位
    ，因當時情況很亂沒有特別注意到。有六、七個人拿球棒，
    沒有說六、七個人同時打他。謝明良倒地沒有人去扶他，因
    為還有人繼續打他。吳峰賢他們跑掉後，伊等才去扶謝明良
   。伊不知道對方怎麼會停下來，當時謝明良已經吐血，伊等
    出來大聲吆喝，講髒話，繼續打的那二、三個人才跟其他人
    往電梯那邊跑等語（另案原審卷第215至222頁）。
  (七)證人丙○○於偵訊時證稱：當日凌晨伊聽到包廂外有人吵架
    ，伊就出去看，看到謝明良跟戴眼鏡男子吵架，伊等就去制
    止，吳秉達有認出「牙刷」，就沒事了，伊等各自回包廂，
    他們那邊的人就離開，後來吳秉達進來伊等包廂找江棋鈴，
    他們就去隔壁包廂講話，之後伊跟謝明良去江棋鈴與吳秉達
    看他們在幹什麼，包廂一打開，就一群人持球棒朝伊等打，
    伊也有被打到，後來他們就一直亂打謝明良，其中有警察逮
    捕留有小山羊鬍的吳峰賢，當時他穿著白色Ｔ恤，沒穿外套
    ，黑色七分褲，其他人伊都不認識，因伊等包廂一打開，就
    看到吳峰賢，林勁良、乙○○是否在場我已印象模糊不清楚
    。打完後，就看到謝明良倒地，他們就走掉等語（第1652號
    偵卷第60頁，第1139號偵卷第59、63頁反面）；於另案原審
    證稱：94年4月8日凌晨有去新竹市○○路君悅KTV喝酒，有
    發生打架的事情。伊有看到有五、六個人動手打謝明良，他
    們隨便亂打，頭也有打。當時伊站在謝明良旁邊，他們全部
    一起同時打，伊確定有看到吳峰賢拿球棒打謝明良頭部。謝
    明良倒地之後仍有繼續被打等語（另案原審卷第127至137頁
    ）。
  (八)證人甲○○於警詢證稱：當時伊在Ｖ13包廂內，謝明良從廁
    所回包廂時有和伊等說他去廁所時有和別人發生口角衝突，
    後來伊朋友江棋鈴被別人叫出去包廂說話，伊等擔心他會出
    事，就和謝明良一起跟著出去包廂看看，因謝明良走第一個
    ，他才一走出包廂，就有一群人七、八個人，手上拿球棒朝
    謝明良毆打，伊等有上前阻止，可是謝明良頭部遭球棒敲幾
    下後就倒下，他們一群人就匆忙離開現場，伊等就趕快把他
    送醫。當時伊有看見打架過程。伊看見吳峰賢和其他約四、
    五人持有球棒毆打謝明良等語（第1139號偵卷第40頁反面至
    41頁）；於偵訊時證稱：當時伊等聽到包廂外面有吵架聲，
    出包廂看到謝明良及戴眼鏡男子吵架、拉扯，吳秉達認出江
    棋鈴，他們講一講就說認識沒有事了，伊等回包廂，他們就
    走掉，過了一會兒，吳秉達來伊等包廂找江棋鈴出去，過不
    了多久，謝明良就叫伊及丙○○一起到隔壁包廂看「牙刷」
    他們在幹什麼，伊等走出去，謝明良門一打開，就看到一群
    人持球棒毆打謝明良，謝明良走第一個，丙○○走第二個，
    謝明良就一直被打，倒在地上，嘴鼻都流血。伊只認得出留
    鬍子的吳峰賢打謝明良，因他站在第一個，謝明良倒地時，
    他還在打，他穿白色上衣、黑色七分褲等語（第1652號偵卷
    第61頁）；於另案原審證稱：94年4月8日凌晨有去新竹市○
    ○路君悅KTV酒店，謝明良一開門，伊有聽到外面有人喊就
    是他，所以他們就是要打謝明良。當時看到對方打謝明良頭
    部，伊有看到吳峰賢動手，謝明良一出來，大概就有四、五
    支木棒一起打下去，伊有看到吳峰賢動手，木棒敲下去的部
    位，都往頭部。謝明良手上沒有拿什麼武器等語（另案原審
    卷第116至126頁）。
  (九)共犯徐丞君於偵訊時證稱：當天有朋友生日，伊跟吳峰賢搭
    乘他的車一起過去喝酒唱歌，後來伊跟吳峰賢要先回台北，
    到竹北時，「阿明」打電話來，說要回君悅，當時車上還有
    李建達，伊等就回到君悅，到君悅一樓外面，才知道「阿明
    」跟對方起口角，他是戴眼鏡的男子，當時酒店門口有很多
    人包括乙○○、林勁良、吳峰賢、李建達有拿到球棒，但伊
    沒有拿球棒，因伊下車後先去上廁所，從廁所出來後有幾支
    球棒丟在地上，伊跟吳峰賢、李建達、林勁良、乙○○，還
    有其他我不認識的人上樓要求對方道歉，當時伊和林勁良都
    沒有持球棒，但是其他人有拿球棒。謝明良從包廂出來，先
    動手打李建達，之後才發生衝突，李建達才拿球棒還手打對
    方，伊不知道他打幾下，伊當時並沒有拿球棒，伊當時站在
    李建達旁邊，伊本來是在旁邊的小巷子上廁所，後來伊看他
    一行人搭乘電梯上去，伊就跟著上去，伊沒有看到吳峰賢及
    「阿明」打人。打完後，吳峰賢說不要打了，叫伊等走，當
    時伊有跟死者的朋友以手拉扯，吳峰賢把伊等拉開，叫伊等
    離開，離去時，吳峰賢車上有伊、李建達及其他二名伊不認
    識的人等語（第1652號卷第108、109頁，第1139號偵卷第58
    、63頁）；於另案及本案原審時證稱：伊有全程看到謝明良
    被打過程，當時謝明良出來，就跟李建達吵架，死者先動手
    打李建達，後來死者被打倒在地上，伊有跟謝明良的朋友在
    拉扯。死者沒有帶凶器。打架過程中，伊站在他們旁邊。當
    時除了伊之外，其他人都有拿球棒。伊等們上樓就是要打對
    方，當時在樓下聊天的時候就有聽到，要上去找謝明良。伊
    第一個走出電梯，只有看到謝明良手有動作，結果就被伊等
    這邊的人用球棒打。吳嘉豐沒有拿球棒。下樓時，警車剛好
    經過，大家都往吳峰賢車上擠。球棒就都一起帶著上車等語
    （另案原審卷第223至233頁、原審卷(二)第88至92頁）。
  (十)證人吳嘉豐於偵查中證稱：當時伊堂弟吳峰賢說有朋友生日
    ，叫伊過去喝酒唱歌，會發生此事，是因為在上廁所時，乙
    ○○插隊，兩間廁所都有人，死者從包廂衝出來，就直接插
    隊上廁所，伊也在等廁所，伊去另外一間上，死者就去楊建
    銘排隊的那一間上，伊出來時，看到死者在廁所外面走廊打
    乙○○，他們一群人衝出來，也要打伊，店家的人擋住，之
    後伊等就到樓下去，乙○○一直打電話，過一會就有一群人
    過來，因吳榮桑與對方認識，說先上去跟他們講道歉的事，
    講不好，伊等就上去，當時乙○○、吳峰賢、李建達、徐丞
    君及伊都有上樓去，還有一些不認識的人也有上去，伊走樓
    梯，所以伊比較慢上去，伊上去時，就聽到吳峰賢說不要打
    ，伊上去就已經打完了，伊沒看到打人的過程，但伊有看到
    吳峰賢、李建達拿木棒。伊搭乘吳峰賢的車離開，李建達也
    在車上，還有兩個不認識的人，木棒他們都放在車上等語（
    第1652號卷第109、110頁）；於另案及本案原審證稱：乙○
    ○被謝明良打後，伊等就下樓，乙○○就一直打電話，他打
    給誰伊不知道，但在樓下時乙○○有拿伊電話打給吳峰賢，
    叫他回來。後來十幾分後就來了一堆人，乙○○在樓下先發
    球棒，後來他們就搭電梯上去，伊走樓梯上去，整個打人過
    程伊沒看到。乙○○叫大家來把面子找回來。是乙○○發的
    球棒，是不認識的人帶來的等語（另案原審卷第234至239頁
    、本案原審卷(一)第126至130頁）。
  (十一)共犯林勁良於警詢時陳稱：事情的起因伊4月7日生日慶生，
    慶生完畢後友人乙○○上廁所與死者謝明良發生口角，謝明
    良先出手毆打乙○○，謝明良就大聲吼叫，他們同包廂的朋
    友就出來看，當時伊在櫃臺，伊看見後就過去把他們勸離。
    衝突結束後謝明良仍留在原包廂喝酒，伊和乙○○、李建達
    、吳榮燊還有吳峰賢的表哥綽號「阿德」就下樓，因吳榮燊
    有認識對方其中一位，乙○○莫名其妙被打，吳榮燊就自告
    奮勇，說和對方有認識要去問為何打乙○○，此時吳峰賢的
    表哥「阿德」打電話給吳峰賢說有糾紛，吳榮燊到樓上和對
    方談，要吳峰賢過來看一下，吳峰賢到達的時候，伊從樓下
    泊車少爺的對講機聽到樓上又發生衝突，乙○○、李建達、
    吳峰賢及其表哥「阿德」及伊就全部回到樓上。伊等一群人
    到樓上要找吳榮燊，伊等敲門吳榮燊和一位男生還在裡面談
    就走出來，另一間包廂死者謝明良走出來看，開始大聲，對
    方包廂的人全都走出來，李建達看到對方人走出來拿木棒衝
    過去，開始打起來。打架的有吳峰賢、李建達、乙○○、吳
    峰賢的表哥綽號「阿德」，吳榮燊是伊叫他先上樓與對方談
    ，只有吳榮燊未參與。打完後伊等五人一起下樓，吳峰賢走
    前面先去開車，這時警方到場吳峰賢開車要離去，被警方攔
    住，吳峰賢倒車加速逃逸，警方開始在後面追，伊和乙○○
    二人下樓看見警方，裝作沒有事，未遭警方盤查，伊和乙○
    ○就離開現場等語（第1139號偵卷第13至14頁反面）；於偵
    訊時證稱：伊生日喝完酒，伊正在櫃臺結帳，聽到起口角很
    大聲，伊走過去看到死者打乙○○左臉，伊等就把乙○○帶
    下樓，因乙○○還是蠻生氣，伊跟吳榮燊說看對方是否可以
    道歉，並安撫乙○○，吳榮燊上去之後，就聽到少爺無線電
    在說上面發生衝突，又起口角，乙○○、李建達、吳峰賢及
    吳嘉豐還有伊就一起上去，上去之後伊等還在找吳榮燊在哪
    一間，死者剛好從包廂出來，一看伊等就開始叫包廂的人，
    他們並丟公杯及酒杯，伊就往櫃臺那邊走，那邊就打起來了
    ，伊沒有看到是誰先出手，伊從頭到尾都在櫃臺旁邊看，伊
    看到李建達、乙○○都有拿木棒。伊等角度看不太到究是何
    人打死者，因為中間隔一道牆等語（第1139號卷第49頁反面
    至50、51頁反面、59頁正反面、64頁）；於另案本院證稱：
    打架時伊位置在三樓櫃臺旁邊，有一道牆擋住伊看不到，我
    的位置只能看到走道最後面。吳榮燊先上去跟對方問事情來
    龍去脈，後來樓上KTV無線電對講機傳下來說吳榮燊與對方
    發生爭執，所以伊等才上去與吳峰賢一起坐電梯上去。伊出
    電梯後向櫃臺服務人員詢問怎麼回事，吳峰賢直接從走道走
    過去等語（見另案本院卷第255頁正反面）。
  (十二)證人君悅KTV酒店經理尹鉦富於警詢時稱：當時伊看見Ｖ1包
    廂內的二名男子準備要進廁所，而Ｖ13包廂的二名男子就因
    要搶上廁所起口角，Ｖ13包廂的一名男子打對方一拳後，伊
    過去把他們拉開後，Ｖ13包廂的二人就先行回包廂內，Ｖ1
    包廂的二名男子就離開酒店。後來約過了十分鐘，就有一群
    約七、八個年輕人，有的手持球棒，衝進酒店包廂走道上，
    一群人就在那打架，約過了二分鐘七、八個年輕人就很快速
    的離開酒店搭乘電梯下樓，伊看見Ｖ13包廂的其他男子就架
    著一個人到櫃臺前說有人受傷要伊打電話叫救護車，後來他
    們架著受傷的男子離開酒店等語（第1139號偵卷第38頁）；
    於另案及本案原審證稱：客人發生口角時伊站在廁所門口，
    發生口角後，搶廁所的就回去包廂喝酒，另外一邊的就買單
    離開，不到一小時一群年輕人拿著棍棒從電梯進來。他們從
    電梯出來時，伊站櫃臺旁邊，當時情形很亂，伊等就把會計
    帶到後面的包廂，打人的過程伊沒看到，大約四、五個人拿
    棍棒，他們往被害人包廂方向走，就開始打了，沒有任何停
    頓、談話，一進包廂就打人。他們從電梯出來往包廂方向走
    ，伊等就躲起來。持棍棒的人是先經過櫃臺再到包廂，經過
    櫃臺的時候他們在叫囂，講一些髒話，沒聽到有人叫Ｖ13的
    人道歉等語（另案原審卷第241至246頁、本案原審卷(二)第58
    至62頁）。
  (十三)被害人謝明良案發當日94年4月8日被棒球棒揮擊後經送至新
    竹國軍醫院再轉至長庚紀念醫院林口分院急救後，於同日上
    午11時50分許死亡，經長庚紀念醫院林口分院診斷結果為：
    休克；顱內受傷，伴有開放性顱內傷口與意識喪失、顱骨骨
    折、顏面骨骨折，經診療後急救無效，於同日上午11時50分
    離院，此有長庚紀念醫院林口分院94年4月8日診斷證明書一
    份在卷足憑（相驗卷第五頁）。復經法務部法醫研究所法醫
    解剖鑑定：「以肉眼觀察結果：頭頸部：頭皮頭頂正中一處
    前後走向挫裂傷約五公分，右眉毛中段左下斜挫裂傷約四公
    分，兩眼黑眼眶，左右顳部大面積頭皮下血腫，上下唇瘀傷
    腫脹，右上顎齒槽部瘀傷，頸部無索溝指痕。胸腹部、背腰
    臀部無外傷異常。左手手背食指指掌關節處瘀傷，四肢長骨
    無骨折，生殖器無外傷。就傷勢分析：(一)死者致死外傷為頭
    部外傷，多發性分布在前額、頂部及兩側顳部，符合棒球棒
    所形成之鈍挫外傷，因打擊位置部分互相重疊形成融合瀰漫
    性頭皮下瘀傷出血，無法精確計算打擊次數，但由頭皮下瘀
    傷區域推估打擊次數在三下以上。(二)案發過程中死者無明顯
    防禦行為，除頭部外傷僅在左手手背食指指掌關節處有一處
    瘀傷。因頭部外傷致死。」，此有法務部法醫研究所94年6
    月23日法醫理字第0940001655號函檢送之法務部法醫研究所
    （九四）醫鑑字第0618號鑑定書（相驗卷第56至59頁）及臺
    灣新竹地方法院檢察署檢察官94年4月9、12日勘驗筆錄、94
    年4月12日相驗屍體證明書、94年4月12日相驗報告書、現場
    照片11幀附卷可稽（相驗卷第36至53頁）。足認被告、李建
    達、吳峰賢、徐丞君、吳嘉豐、林勁良等人持木棒毆打被害
    人之行為，與被害人死亡結果間有因果關係甚明。
  (十四)此外，尚有告訴人丁○○、戊○○○在警詢及偵訊時之指訴
    、搜索扣押筆錄、扣押物品目錄表及扣案之木製棒球棒七支
    可資佐證（第1139號偵卷第31頁反面至33頁、44頁反面至46
    頁反面）。
  (十五)綜上：
  1.共犯李建達、吳峰賢於警詢時先稱94年4月8日凌晨，係李建
    達、吳峰賢、吳秉達、乙○○及一個不認識的人共五人在君
    悅KTV內Ｖ1包廂喝酒云云，然其二人於另案本院改稱：當日
    係為4月7日生的林勁良慶生，參加的有吳峰賢、林勁良、吳
    嘉豐、吳秉達、李建達、徐丞君、乙○○等七人，經核卷內
    林勁良身分年籍資料，確實於65年4月7日出生，且林勁良、
    乙○○、吳嘉豐、徐丞君皆證稱當日有去君悅KTV參加林勁
    良的慶生會，是共犯李建達、吳峰賢於警詢稱僅有五人參加
    喝酒云云，係為掩飾其他同案共犯罪行，難以採信。
  2.被告於警詢陳稱：伊無意中說一句，大家都在排隊，引起謝
    明良不滿。衝突結束後謝明良仍留在原包廂喝酒，伊和林勁
    良、李建達、吳秉達還有吳峰賢的表哥綽號「阿德」就下樓
    等語，核與共犯李建達於警詢稱：後來乙○○跟謝明良發生
    口角等語；共犯吳峰賢於警詢、偵查稱：因上廁所，伊等與
    被害人謝明良起衝突，後來乙○○去上廁所時，被謝明良打
    巴掌等語；共犯吳榮燊於偵查中證稱：他們好像是在廁所起
    爭執，乙○○一直被死者打，他們包廂的人出來有人叫「牙
    刷」，伊好像認識就去排解糾紛，「牙刷」就說好，既然有
    認識就算了等語；證人鄭啟志於偵訊時證稱：伊看到謝明良
    及乙○○在走廊吵架及拉扯，「牙刷」跟吳秉達有認識，說
    一說就沒事了等語；證人林明嘉於警詢證稱：伊和謝明良一
    同上廁所，但謝明良並未排隊等候。這時對方便有人指摘謝
    明良。謝明良就走過去舉起他的右手往對方左臉甩了一巴掌
    。這時，對方有人認識江棋鈴便出面打圓場，對方便離去等
    語；證人江棋鈴於偵查中證稱：謝明良從廁所出來與乙○○
    起爭執，後來吳榮燊看到伊，就說大家都認識，不要這樣，
    講完，伊等回包廂，他們就離開等語；證人丙○○於偵查中
    證稱：看到謝明良跟戴眼鏡男子吵架，伊等就去制止，吳榮
    燊有認出「牙刷」，就沒有事了等語；證人甲○○於警詢稱
    ：謝明良從廁所回包廂時有和伊等說他去廁所時有和別人發
    生口角衝突等語；共犯徐丞君於偵查中證稱：伊等這邊有一
    位阿明男子跟對方起口角，他是戴眼鏡的男子等語；共犯吳
    嘉豐於偵查中證稱：伊出來看的時候，看到死者在廁所外面
    的走廊打乙○○，店家的人擋住，之後伊等就到樓下去等語
    ；共犯林勁良於警詢稱：伊朋友乙○○上廁所與死者發生口
    角，當時伊在櫃臺，伊看見就過去把他們勸離。衝突結束後
    謝明良仍留在原包廂喝酒，伊和乙○○、李建達、吳榮燊還
    有吳峰賢的表哥綽號「阿德」就下樓等語；證人尹鉦富於警
    詢稱：Ｖ1包廂的客人與Ｖ13客人因要搶上廁所起口角，然
    後Ｖ13包廂的一名男子打對方一拳後，伊有過去把他們拉開
    後，Ｖ13包廂的二人先行回包廂，Ｖ1包廂的二名男子就離
    開酒店了等語。足見案發前被告曾與死者謝明良在廁所起衝
    突、發生口角，後因吳榮燊認識與死者同包廂的江棋鈴，死
    者就回包廂內，李建達等人就離開該酒店，該次衝突就此結
    束。
  3.又共犯吳峰賢稱其和徐丞君、李建達等人先離開酒店，後來
    在開快到竹北交流道的路上接到被告電話，要其開車返回酒
    店云云。然被告於警詢時稱：伊朋友林勁良在櫃臺買單看到
    就和吳榮燊、李建達過來，把伊等雙方勸離。衝突結束後謝
    明良仍留在原包廂喝酒，伊和林勁良、李建達、吳榮燊還有
    吳峰賢的表哥綽號「阿德」就下樓等語；證人吳榮燊於偵訊
    時證述：他們要出去輪流上廁所再離開，吳峰賢沒有上廁所
    ，他先跑去樓下，其他包廂的三個人與死者在走廊上拉扯等
    語；共犯林勁良於警詢時稱：衝突結束後謝明良仍留在原包
    廂喝酒，伊和乙○○、李建達、吳榮燊還有吳峰賢的表哥綽
    號「阿德」就下樓等語。是吳峰賢經吳榮燊證稱其曾先跑去
    樓下，然其從頭至尾尚未開車駛離，否則其搭載之人李建達
    何以仍出現在被告與被害人謝明良口角現場？又共犯吳峰賢
    於警詢時先稱：過不久，就有十幾人持木製球棒過來找伊等
    ，乙○○的小弟就拿給伊等一人一支木棒云云，後於另案原
    審稱：球棒好像有幾支是從伊後行李箱拿出來，伊自己的球
    棒，都放在後行李箱等語，前後有所矛盾；被告於警詢、偵
    查中稱：球棒伊看到是吳峰賢從車上拿下來的。伊有看到吳
    峰賢拿球棒，幾支我不清楚，木棒是從吳峰賢車上拿下來等
    語，是共犯李建達、吳峰賢等人於未供出被告參與犯行乙情
    前，以姓名年籍不詳綽號「阿明」之人教唆不知名之多人帶
    球棒前來云云置辯，係為圖卸自己攜帶球棒上樓毆打死者之
    情，否則這麼多不知名之人係如何前來？如何逃離？又何以
    他人帶來「協助」之球棒可以任意取走載離現場？種種悖於
    常理之情，共犯吳峰賢等人難以自圓其說。況證人林明嘉、
    江棋鈴、丙○○、甲○○皆證稱：約四、五人，五、六人，
    六、七人拿棍子打謝明良等語，是其等供稱係多位不知名人
    帶球棒前來發放云云難以採信。又共犯徐丞君於偵查中證稱
    ：因伊下車後先去上廁所，伊上廁所出來有幾支球棒丟在地
    上，看到大家都進電梯，所以跟著進去等語，足認共犯吳峰
    賢從其車上拿下七支木棍後，放在地上，讓每個人自行拿取
    ，然因吳榮燊仍在君悅KTV內與江棋鈴談判中，故最後僅有
    拿六支球棒上樓。
  4.另當日被告及共犯李建達、吳峰賢均自白有拿取球棒上樓乙
    情，核與被告及共犯徐丞君、吳嘉豐證述相符。證人徐丞君
    雖否認有持球棒上樓云云，然共犯李建達於偵查時稱：伊、
    吳峰賢、徐丞君，還有其他兩個伊不認識的人，打完後一同
    搭吳峰賢的車離去等語；共犯告吳峰賢於警詢、偵查時稱：
    所查扣之七支木製球棒，有一支伊平時放在後車廂，一支由
    伊所拿，餘五支為另外那五人持有，伊等一下去，就遇到巡
    邏車，所有人都擠到伊車上，叫伊趕快開車，伊就跑給警察
    追，所以球棒就放在車上等語；共犯吳榮燊於偵查中證稱：
    伊跟「牙刷」出來的時候，看到每個人都拿木棍，伊看到約
    五支球棒等語；共犯吳嘉豐於偵查中證稱：伊搭乘吳峰賢的
    車離開，李建達也在車上，還有兩個不認識的人，棍棒他們
    都放在車上等語；共犯徐丞君於偵查、原審證稱：離去時，
    吳峰賢車上載伊、李建達，其他二人伊不認識，下來時警車
    剛好經過，大家都往吳峰賢車上擠。球棒就都一起帶著上車
    等語。從而，依上揭吳榮燊所言，雖其證稱約五支球棒，惟
    事發突然，每個人對數目多寡的感覺會有所不同，吳榮燊所
    稱約五支球棒云云，自非必然正確之詞，且其證稱看到每個
    人都拿木棒，互核其他共犯所言，該球棒係在車上之人所持
    有，且徐丞君對其搭乘吳峰賢之車離去乙情亦不否認，是徐
    丞君手持球棒上樓乙情應堪認定。共犯吳峰賢等稱徐丞君未
    拿球棒云云純屬為徐丞君飾卸之詞，難以採信。共犯吳嘉豐
    辯稱其未持球棒，且其走樓梯上去，上去時就聽到吳峰賢說
    不要打了云云，雖共犯李建達稱：不知道吳嘉豐有無拿木棒
    云云；共犯吳峰賢於偵查中稱：吳嘉豐沒有拿棍子，伊確定
    吳嘉豐沒上去云云，前後所言矛盾；惟共犯吳峰賢於警詢時
    稱：所查扣之七支木製球棒，有一支伊平時放在後車廂，一
    支由伊所拿，餘五支為另外那五人持有等語；證人吳榮燊於
    偵查中證述：我跟「牙刷」出來的時候，看到每個人都拿木
    棍，伊看到約五支球棒等語；共犯徐丞君於偵查中證稱：當
    時伊和林勁良都沒有持球棒，但是其他人有拿球棒等語；共
    犯吳嘉豐於偵查中稱：伊搭乘吳峰賢的車離開，李建達也在
    車上等語，是證人吳嘉豐手持球棒上樓乙情，堪以認定。共
    犯林勁良辯稱其未拿球棒上樓，其上樓後站在櫃臺旁與櫃臺
    服務人員談話云云，然證人尹鉦富於原審證稱：他們從電梯
    出來往包廂方向走，伊等就躲起來等語；證人吳榮燊於偵查
    中證述：伊跟「牙刷」出來的時候，看到每個人都拿木棒，
    伊看到約五支球棒等語；共犯吳峰賢於警詢中稱：當天林勁
    良、乙○○都有持木棒打人等語，是被告等人一出電梯門口
    ，君悅KTV之服務人員即躲到後面包廂，林勁良如何與其對
    話？共犯林勁良欲以其上樓後和君悅KTV之服務人員談話卸
    自己參與之刑責，不言可喻，是林勁良手持球棒上樓乙情，
    亦堪認定。
  5.復觀被告辯稱：伊等在樓下聽到泊車少爺對講機在說樓上又
    發生衝突云云。惟證人尹鉦富證稱：Ｖ1包廂與Ｖ13包廂客
    人因搶上廁所起口角，伊有過去把他們拉開後，Ｖ13包廂的
    二人就先行回包廂，Ｖ1包廂的二名男子就離開酒店了。後
    來約過了十分鐘，就有一群約七、八個年輕人，有的手持棒
    球棒，衝進酒店包廂走道上，一群人就在那打架等語，足認
    被告等與被害人謝明良一方等人，當日晚上於君悅KTV僅爆
    發二次衝突，是君悅KTV之泊車少爺怎麼可能用對講機稱吳
    榮燊與被害人謝明良在樓上發生衝突？又如果係有人打電話
    下來說吳榮燊在君悅KTV上面被打云云，在當時除吳榮燊之
    外，其餘之人皆在一樓，又是誰打了此通電話？如非認識之
    人代為上去看，則該不認識之人又如何找出吳榮燊？凡此種
    種不合情之處，皆為被告為掩飾其等真正上樓之目的，且據
    共犯徐丞君於偵訊、原審中證稱：本來上樓要求對方道歉，
    要等乙○○叫人家把面子找來等語；共犯徐丞君、吳峰賢、
    李建達均於偵查、另案原審中稱：是謝明良先動手後，李建
    達才先以球棒回擊等語；共犯吳峰賢、徐丞君於偵訊、另案
    原審均稱：乙○○也有持木棒毆打謝明良頭部等語，足見被
    告在甫下樓時氣憤難耐，經吳峰賢自車上取下球棒後，猶決
    意與吳峰賢等人分持木棒上樓找謝明良，顯然其等目的意在
    教訓謝明良，其等並均已預見可能發生鬥毆情事，才需持木
    棒前往，而因謝明良看到被告等人返回後即出言不遜，並出
    手毆打為被告出面的李建達，被告自當更憤怒，故被告辯稱
    自己持木棒上下揮是為了自保，怕自己受傷乙詞，顯係推諉
    卸責之詞，不足採信。至證人甲○○、丙○○雖均證稱沒有
    看到被告打死者云云，惟其等於案發前均不認識被告，而案
    發當時被告此方人數眾多，毆打死者也僅數十秒瞬間之事，
    證人甲○○、丙○○要顧及死者並避免自己受波及之現場情
    狀，當無瑕逐一辨識毆打死者之人究為何人，何況證人甲○
    ○於偵訊先稱其沒有看見吳峰賢手上持木棒毆打死者云云，
    嗣又稱打謝明良之人其只認得吳峰賢云云，前後陳述顯矛盾
    不一；證人丙○○於偵訊則稱：戴眼鏡男子（指被告）有無
    在現場，伊來不及看，就被人家打了云云，亦核與其嗣後稱
    被告有打死者之陳述扞格不一，其等之證述既有不一且與事
    實不符之情形，應以共犯吳峰賢、徐丞君上揭陳述較符合事
    實而為可採。證人甲○○、丙○○上揭證述無足為有利被告
    之認定。
  6.按刑法上之傷害致人於死罪為結果犯，如多數人下手毆打，
    本有犯意之聯絡，即屬共同正犯，對於共犯間之實施行為，
    既互相利用，自應同負責任；共同正犯在犯意聯絡範圍內之
    行為，應同負全部責任，惟加重結果犯，以行為人能預見其
    結果之發生為要件，所謂能預見乃指客觀情形而言，與主觀
    上有無預見之情形不同，若主觀上有預見，而結果之發生又
    不違背其本意時，則屬故意範圍；是以，加重結果犯對於加
    重結果之發生，並無主觀上之犯意可言，從而共同正犯中之
    1人所引起之加重結果，其他之人應否同負加重結果之全部
    刑責，端視其就此加重結果之發生，於客觀情形能否預見；
    而非以各共同正犯之間，主觀上對於加重結果之發生，有無
    犯意之聯絡為斷（最高法院93年度台上字第1169號判決、91
    年台上第50號判例意旨參照）。又殺人與傷害致死之區別，
    即在下手加害時有無死亡之預見為斷，至受傷處所是否致命
    部位，及傷痕之多寡，輕重如何，僅足供認定有無殺意之參
    考，原不能為區別殺人與傷害致人死之絕對標準（亦有最高
    法院19年上字第718號判例意旨可參）。衡以被告與吳峰賢
    、李建達、吳嘉豐、徐丞君、林勁良等人，均為識慮正常之
    人，被告因與被害人謝明良間如廁之細故而氣憤不平，吳峰
    賢知悉後，預見可能發生鬥毆旋自其車上取下其所有之木製
    球棒，被告則與吳峰賢、李建達、吳嘉豐、徐丞君、林勁良
    分持木棒上樓欲教訓謝明良，是令其等應係基於傷害之故意
    而為之。又依案發當時之客觀情形而言，其等對於持木棒毆
    打謝明良頭部要害，可能造成謝明良死亡之結果，客觀上當
    有預見可能。但斟酌本件起因僅係被告與謝明良因臨時如廁
    插隊之細故而引起糾紛，雙方互不相識，本無仇恨，主觀上
    當無殺人犯意，其他共犯僅係陪同被告前往，本欲尋求謝明
    良當面道歉，惟因謝明良猶出言不遜，致其等遂基於教訓謝
    明良之傷害犯意毆打謝明良，然因其等年輕氣盛，出手不知
    輕重，而令主觀上能預見而未預見，終至發生謝明良死亡之
    加重結果。至於依新竹市警察局第一分局測量案發現場走道
    僅寬1.5公尺（本院卷第113頁），及共犯李建達於偵查供述
    ：酒店走道很窄，只有一支球棒的長度，所以無法從側面打
    ，只能從上往下打，只能打到最突出的頭等語，顯見被告並
    無預先謀議僅打謝明良頭部，而係囿於案發現場地形狹窄，
    致告與共犯所握球棒無法從側面揮擊，僅能從上往下打，致
    謝明良頭部因而受到大部分之毆擊，然尚難據其等毆打部位
    在謝明良頭部遽認被告及共犯有殺人犯意。被告與吳峰賢、
    李建達、吳嘉豐、徐丞君、林勁良均有持木棒共同毆打謝明
    良，足認被告確同有傷害犯意聯絡及行為分擔，是以被告自
    不得僅解免謝明良死亡之加重結果罪責。
  7.辯護人雖聲請傳喚證人甲○○、丙○○，欲證明被告沒有毆
    打謝明良，惟辯護人嗣已於本院審理時捨棄此部分傳訊（本
    院卷第140頁反面），本院認被告確有持木棒毆擊謝明良，
    已如前述，且證人甲○○、丙○○均已明另案法院審理時具
    結在卷，應認此部分事證已明，無庸再行傳喚。至於被告雖
    於案發時一眼失明，惟被告仍可與正常人般行動自如，難認
    其失明有何影響本案之成立。故被告共同傷害致人於死之犯
    行事證明確，洵堪認定，應均予依法論科。
二、被告行為後，刑法部分條文業經修正，於95年7月1日施行，
    本件適用情形如下：
  (一)修正後刑法第28條雖將「實施」修正為「實行」。其中「實
    施」一語，涵蓋陰謀、預備、著手及實行之概念在內，其範
    圍較廣；而「實行」則著重於直接從事構成犯罪事實之行為
    ，其範圍較狹，是修正後刑法共同正犯之範圍已有限縮，共
    同正犯之範圍既因此而有變動，自屬犯罪後法律有變更，而
    非僅屬純文字修正，經比較結果，以修正後刑法有利於被告
    。
  (二)本件綜合上揭新舊刑法比較之結果，並本於統一性及整體性
    原則，修正後之刑法均較有利於被告，爰一體適用修正後之
    刑法。
三、被告係為教訓被害人，而以共同傷害之意思前往，就其與其
    他共犯間以傷害之意思毆打被害人謝明良而造成被害人死亡
    之加重結果範圍內負責，核被告所為，係犯刑法第277條第2
    項前段傷害致人於死罪。至於公訴人認被告木棒朝人體頭部
    之脆弱部分重擊，將導致死亡結果，竟有意使其發生，因認
    被告涉犯刑法第271條第1項殺人罪，然按殺人罪之成立，必
    須行為人原具有殺人之故意始為相當，若其僅以普通傷害之
    意思而毆打被害人，雖發生死亡之結果，亦係刑法第277條
    第2項前段傷害致人於死罪之加重結果犯（最高法院59年台
    上字第1746號判例意旨參照）。衡以被告、共犯均與被害人
    間並不相識，臨時僅因被害人如廁插隊細微之事致與被告滋
    生糾紛，其他共犯僅係陪同被告前往，被告原意在教訓被害
    人，然因同行之共犯均年輕氣盛，出手不知輕重，尚難認被
    告及其他共犯在主觀上有殺害被害人之犯意，公訴人前認被
    告涉犯刑法第271條第1項殺人罪，即有未洽，惟因公訴人起
    訴之犯罪事實，與本院所認定之犯罪事實，基本社會事實同
    一，爰變更起訴法條為刑法第277條第2項前段，附此敘明。
    被告與吳峰賢、李建達、徐丞君、吳嘉豐、林勁良間，就上
    開傷害致人於死之犯行有犯意聯絡與行為分擔，均為共同正
    犯。
四、原審據以論科，固非無據。惟：原審未予詳究被告係以普通
    傷害之意思而毆打被害人，致發生死亡之加重結果，逕認定
    被告係以殺人之犯意而論處殺人罪，容有未洽。被告上訴猶
    執前詞否認犯罪，固無理由，惟原判決既有前揭可議，自屬
    無可維持，應由本院予以撤銷改判。
五、爰審酌被害人謝明良插隊上廁所又對被告為挑釁行為固有不
    當之處，然被告年輕氣盛，思慮不周，即與共犯欲向被害人
    討回公道，又因無法控制共犯使得被害人在瞬間被木棒毆擊
    頭部致生死亡結果，被告之行為危害社會治安甚，犯後並避
    重就輕，惟被告已與被害人家屬達成民事和解並賠償損害，
    業據告訴人於原審陳述在卷等一切情狀，量處被告有期徒刑
    7年4月，以資懲儆。至於起訴檢察官原以殺人罪求處被告有
    期徒刑15年，並均宣告褫奪公權10年，本院斟酌上情，認為
    過重，附此敘明。
六、按共同正犯因相互間利用他人之行為，以遂行其犯意之實現
    ，本於責任共同之原則，有關沒收部分，對於共犯間供犯罪
    所用之物，自均應為沒收之諭知（最高法院89年台上第6946
    號裁判意旨參照）。扣案之木製球棒七支，其中六支為共犯
    吳峰賢所有供其等犯罪所用之物，應依刑法38條第1項第2款
    規定宣告沒收，另一支未供犯罪所用，無庸沒收，併此敘明
    。
據上論斷，應依刑事訴訟法第369條第1項前段、第364條、第300
條、第299條第1項前段，刑法第28條、第277條第2項前段、第38
條第1項第2款，判決如主文。
本案經檢察官吳國南到庭執行職務。
中    華    民    國    99    年    2     月    26    日
                  刑事第二庭  審判長法  官 洪光燦
                                    法  官 李麗玲
                                    法  官 林恆吉
以上正本證明與原本無異。
如不服本判決，應於收受送達後10日內向本院提出上訴書狀，其
未敘述上訴之理由者並得於提起上訴後10日內向本院補提理由書
（均須按他造當事人之人數附繕本）「切勿逕送上級法院」。
                                    書記官 陳盈璇
中    華    民    國    99    年    3     月     2    日
附錄：本案論罪科刑法條全文
中華民國刑法第277條
（普通傷害罪）
傷害人之身體或健康者，處3年以下有期徒刑、拘役或1千元以下
罰金。犯前項之罪因而致人於死者，處無期徒刑或7年以上有期
徒刑；致重傷者，處3年以上10年以下有期徒刑。

司法院資訊處製作；財團法人民間司法改革基金會備份。
